---
title: "Creación de un indicador propio con base en la EPH y la canasta básica total"
format: html
Authors: Adonis, Luis; Ferreyra, Lorenzo; Milianovich, Franco
---

```{r}
renv::init()
```

```{r}
library(tidyverse)
library(readxl)
library(DT)
```

Se definen las rutas a los archivos fuente: la EPH individual para ambos trimestres y la Canasta Básica Total por región.

```{r}
eph_archivo_2025 <- "data/usu_individual_T425.txt"
eph_archivo_2024 <- "data/usu_individual_T424.txt"
cbt_archivo <- "data/canasta-basica-total-regiones-del-pais.csv"
```

```{r}
eph_df_2025 <- read.csv(eph_archivo_2025, sep=";", encoding="UTF-8", colClasses="character")
eph_df_2024 <- read.csv(eph_archivo_2024, sep=";", encoding="UTF-8", colClasses="character")
cbt_df <- read_csv(cbt_archivo)
```

Se unifican ambos trimestres en un único dataframe y se convierten las variables de interés a formato numérico.

```{r}
eph_df <- bind_rows(eph_df_2025, eph_df_2024) |>
  mutate(
    EMPLEO   = as.numeric(EMPLEO),
    P21      = as.numeric(P21),
    P47T     = as.numeric(P47T),
    PP3E_TOT = as.numeric(PP3E_TOT),
    ANO4     = as.numeric(ANO4),
    REGION   = as.numeric(REGION)
  )
```

Se filtra el universo de análisis a los trabajadores formales, identificados mediante la variable `EMPLEO` (1 = Formal, 2 = Informal, 9 = Ns/Nr).

```{r}
formales_df <- eph_df |>
  filter(EMPLEO == 1)
```

Se clasifica a los trabajadores según sus horas semanales (`PP3E_TOT`): jornada parcial (menos de 35 hs), jornada plena (35–48 hs) o sobreocupado (más de 48 hs). Esta desagregación permite evaluar si la insuficiencia de ingresos afecta incluso a quienes cumplen jornadas completas.

```{r}
formales_df <- formales_df |>
  mutate(jornada = case_when(
    PP3E_TOT < 35  ~ "jornada_parcial",
    PP3E_TOT <= 48 ~ "jornada_plena",
    PP3E_TOT > 48  ~ "sobreocupado"
  ))
```

Se extraen los valores de la CBT correspondientes al 4° trimestre de 2024 y de 2025, promediando los tres meses de cada trimestre para compatibilizar la temporalidad con la EPH.

```{r}
cbt_4t_2024 <- cbt_df |>
  filter(indice_tiempo >= "2024-10-01", indice_tiempo <= "2024-12-01") |>
  summarise(across(where(is.numeric), mean)) |>
  mutate(ANO4 = 2024, TRIMESTRE = 4)

cbt_4t_2025 <- cbt_df |>
  filter(indice_tiempo >= "2025-10-01", indice_tiempo <= "2025-12-01") |>
  summarise(across(where(is.numeric), mean)) |>
  mutate(ANO4 = 2025, TRIMESTRE = 4)

cbt_trimestres <- bind_rows(cbt_4t_2024, cbt_4t_2025)
```

Se pivotea la CBT a formato largo y se mapean los nombres de región a los códigos numéricos de la EPH, para permitir el join entre ambas fuentes.


```{r}
cbt_long <- cbt_trimestres |>
  pivot_longer(
    cols = c(gran_buenos_aires, cuyo, noreste, noroeste, pampeana, patagonia),
    names_to = "region_nombre",
    values_to = "cbt_valor"
  ) |>
  mutate(REGION = case_when(
    region_nombre == "gran_buenos_aires" ~ 01,
    region_nombre == "noroeste"          ~ 40,
    region_nombre == "noreste"           ~ 41,
    region_nombre == "cuyo"              ~ 42,
    region_nombre == "pampeana"          ~ 43,
    region_nombre == "patagonia"         ~ 44
  ))
```

Se incorpora el valor de la CBT regional a cada registro de trabajador formal mediante un join por año y región.

```{r}
formales_df <- formales_df |>
  left_join(cbt_long, by = c("ANO4", "REGION"))
```

Vista previa del resultado del join:

```{r}
formales_df |> select(ANO4, REGION, cbt_valor) |> head(10)
```

## Métrica A: tasa de trabajadores pobres según jornada laboral

Se clasifica a cada trabajador formal como "pobre" si su ingreso de la ocupación principal (`P21`) no alcanza la CBT de su región. Dado que la CBT está expresada por adulto equivalente (varón de 30–60 años), lo que se mide es si el salario individual cubre al menos las necesidades básicas propias, sin considerar la carga familiar. Se trata de una simplificación metodológica: no alcanzar siquiera este umbral mínimo evidencia con claridad la insuficiencia del ingreso laboral.

```{r}
formales_df <- formales_df |>
  mutate(trabajador_pobre = ifelse(P21 < cbt_valor, 1, 0))
```

Tasa de trabajadores pobres por tipo de jornada y año:

```{r}
tasa_por_jornada <- formales_df |>
  filter(!is.na(jornada), !is.na(trabajador_pobre)) |>
  group_by(ANO4, jornada) |>
  summarise(
    n = n(),
    pobres = sum(trabajador_pobre),
    tasa = mean(trabajador_pobre) * 100,
    .groups = "drop"
  )

tasa_por_jornada
```

### Gráfico: Tasa de trabajadores pobres por jornada y año

```{r}


ggplot(tasa_por_jornada, aes(x = jornada, y = tasa, fill = factor(ANO4))) +
  geom_col(position = "dodge", width = 0.7) +
  geom_text(
    aes(label = paste0(round(tasa, 1), "%")),
    position = position_dodge(width = 0.7),
    vjust = -0.5, size = 3.5
  ) +
  scale_fill_manual(
    values = c("2024" = "#2c7fb8", "2025" = "#de2d26"),
    name = "Año"
  ) +
  labs(
    title = "Tasa de trabajadores pobres formales según jornada laboral",
    subtitle = "Ingreso ocupación principal (P21) vs. CBT regional. 4to trimestre",
    x = "Tipo de jornada",
    y = "Tasa (%)"
  ) +
  theme_minimal(base_size = 13) +
  theme(legend.position = "top") +
  ylim(0, NA)
```

### Tasa general (sin desagregar por jornada)

```{r}
tasa_general <- formales_df |>
  filter(!is.na(trabajador_pobre)) |>
  group_by(ANO4) |>
  summarise(
    n = n(),
    pobres = sum(trabajador_pobre),
    tasa = mean(trabajador_pobre) * 100,
    .groups = "drop"
  )

tasa_general
```

```{r}
ggplot(tasa_general, aes(x = factor(ANO4), y = tasa, fill = factor(ANO4))) +
  geom_col(width = 0.5) +
  geom_text(aes(label = paste0(round(tasa, 1), "%")), vjust = -0.5, size = 4) +
  scale_fill_manual(values = c("2024" = "#2c7fb8", "2025" = "#de2d26")) +
  labs(
    title = "Tasa general de trabajadores pobres formales",
    subtitle = "4to trimestre (P21 vs. CBT regional)",
    x = "Año",
    y = "Tasa (%)"
  ) +
  theme_minimal(base_size = 13) +
  theme(legend.position = "none") +
  ylim(0, NA)
```

### Tabla resumen

```{r}

tabla_resumen <- tasa_por_jornada |>
  mutate(tasa = round(tasa, 2)) |>
  pivot_wider(
    names_from = ANO4,
    values_from = c(n, pobres, tasa),
    names_glue = "{.value}_{ANO4}"
  )

datatable(
  tabla_resumen,
  caption = "Trabajadores pobres formales por tipo de jornada (4T 2024 vs 4T 2025)",
  options = list(dom = "t", pageLength = 5),
  rownames = FALSE
)
```

## Métrica B: poder adquisitivo real del salario formal por región

Calculamos el salario mediano de los trabajadores formales en cada región y lo expresamos en cantidad de Canastas Básicas Totales que cubre. Esto permite comparar el poder adquisitivo real entre regiones y entre años.

```{r}
salario_por_region <- formales_df |>
  filter(!is.na(P21), P21 > 0) |>
  group_by(ANO4, REGION) |>
  summarise(
    salario_mediano = median(P21, na.rm = TRUE),
    cbt_promedio    = mean(cbt_valor, na.rm = TRUE),
    poder_adq       = salario_mediano / cbt_promedio,
    .groups         = "drop"
  )

salario_comparado <- salario_por_region |>
  pivot_wider(
    names_from  = ANO4,
    values_from = c(salario_mediano, cbt_promedio, poder_adq),
    names_glue  = "{.value}_{ANO4}"
  ) |>
  mutate(
    region_nombre = case_when(
      REGION == 01 ~ "Gran Buenos Aires",
      REGION == 40 ~ "Noroeste",
      REGION == 41 ~ "Noreste",
      REGION == 42 ~ "Cuyo",
      REGION == 43 ~ "Pampeana",
      REGION == 44 ~ "Patagonia"
    ),
    delta_poder_adq = poder_adq_2025 - poder_adq_2024,
    tendencia       = ifelse(delta_poder_adq < 0, "Cayó", "Subió / Estable")
  )
```

### Gráfico: Variación del poder adquisitivo real por región

```{r}
ggplot(salario_comparado, aes(x = reorder(region_nombre, delta_poder_adq),
                              y = delta_poder_adq, fill = tendencia)) +
  geom_col() +
  geom_hline(yintercept = 0, linetype = "dashed", color = "gray40") +
  geom_text(
    aes(label = round(delta_poder_adq, 2)),
    hjust = ifelse(salario_comparado$delta_poder_adq >= 0, -0.2, 1.2),
    size  = 3.5
  ) +
  coord_flip() +
  scale_fill_manual(values = c("Cayó" = "#de2d26", "Subió / Estable" = "#2c7fb8")) +
  labs(
    title    = "Variación del poder adquisitivo real por región",
    subtitle = "Diferencia en CBT cubiertas por el salario mediano (4T2024 vs. 4T2025)",
    x        = NULL,
    y        = " CBTs cubiertas",
    fill     = NULL
  ) +
  theme_minimal(base_size = 13) +
  theme(legend.position = "top")
```

### Tabla: poder adquisitivo por región

```{r}
salario_comparado |>
  select(
    Region              = region_nombre,
    `Salario med. 2024` = salario_mediano_2024,
    `Salario med. 2025` = salario_mediano_2025,
    `CBTs cubiertas 2024` = poder_adq_2024,
    `CBTs cubiertas 2025` = poder_adq_2025,
    ` CBTs`             = delta_poder_adq,
    Tendencia            = tendencia
  ) |>
  mutate(across(where(is.numeric), \(x) round(x, 2))) |>
  datatable(
    caption  = "Poder adquisitivo real del salario mediano formal por región",
    options  = list(dom = "t", pageLength = 6),
    rownames = FALSE
  )
```

## Métrica C: tasa de trabajadores pobres formales por región

Desagregamos la tasa de trabajadores pobres por región para identificar las disparidades geográficas y su evolución interanual.

```{r}
tasa_por_region <- formales_df |>
  filter(!is.na(trabajador_pobre)) |>
  group_by(ANO4, REGION) |>
  summarise(
    tasa_pobres = mean(trabajador_pobre) * 100,
    .groups     = "drop"
  ) |>
  pivot_wider(
    names_from  = ANO4,
    values_from = tasa_pobres,
    names_prefix = "tasa_"
  ) |>
  mutate(
    region_nombre  = case_when(
      REGION == 01 ~ "Gran Buenos Aires",
      REGION == 40 ~ "Noroeste",
      REGION == 41 ~ "Noreste",
      REGION == 42 ~ "Cuyo",
      REGION == 43 ~ "Pampeana",
      REGION == 44 ~ "Patagonia"
    ),
    delta_tasa     = tasa_2025 - tasa_2024,
    tendencia      = ifelse(delta_tasa > 0, "Aumentó", "Bajó / Estable")
  )
```

### Gráfico: Variación en la tasa de trabajadores pobres por región

```{r}
ggplot(tasa_por_region, aes(x = reorder(region_nombre, delta_tasa),
                            y = delta_tasa, fill = tendencia)) +
  geom_col() +
  geom_hline(yintercept = 0, linetype = "dashed", color = "gray40") +
  geom_text(
    aes(label = paste0(round(delta_tasa, 1), " pp")),
    hjust = ifelse(tasa_por_region$delta_tasa >= 0, -0.2, 1.2),
    size  = 3.5
  ) +
  coord_flip() +
  scale_fill_manual(values = c("Aumentó" = "#de2d26", "Bajó / Estable" = "#2c7fb8")) +
  labs(
    title    = "Variación en la tasa de trabajadores pobres formales por región",
    subtitle = "Diferencia en puntos porcentuales (4T2024 vs. 4T2025)",
    x        = NULL,
    y        = "puntos porcentuales",
    fill     = NULL
  ) +
  theme_minimal(base_size = 13) +
  theme(legend.position = "top")
```

### Tabla: tasa de trabajadores pobres por región

```{r}
tasa_por_region |>
  select(
    Region          = region_nombre,
    `Tasa 2024 (%)` = tasa_2024,
    `Tasa 2025 (%)` = tasa_2025,
    `Δ (pp)`        = delta_tasa,
    Tendencia       = tendencia
  ) |>
  mutate(across(where(is.numeric), \(x) round(x, 2))) |>
  datatable(
    caption  = "Tasa de trabajadores pobres formales por región (4T 2024 vs. 4T 2025)",
    options  = list(dom = "t", pageLength = 6),
    rownames = FALSE
  )
```

## Resumen regional: poder adquisitivo y pobreza laboral

Combinamos ambas métricas regionales en una sola tabla y un gráfico comparativo.

```{r}
resumen_regional <- salario_comparado |>
  select(REGION, region_nombre, delta_poder_adq,
         tendencia_salario = tendencia) |>
  left_join(
    tasa_por_region |>
      select(REGION, tasa_2024, tasa_2025, delta_tasa,
             tendencia_pobres = tendencia),
    by = "REGION"
  )

resumen_regional |>
  select(
    Region                  = region_nombre,
    `Δ poder adquisitivo`   = delta_poder_adq,
    `Salario real`          = tendencia_salario,
    `Tasa pobres 2024 (%)`  = tasa_2024,
    `Tasa pobres 2025 (%)`  = tasa_2025,
    `Δ tasa pobres (pp)`    = delta_tasa,
    `Pobreza laboral`       = tendencia_pobres
  ) |>
  mutate(across(where(is.numeric), \(x) round(x, 2))) |>
  datatable(
    caption  = "Resumen regional: poder adquisitivo y pobreza laboral formal (4T2024 vs. 4T2025)",
    options  = list(dom = "t", pageLength = 6),
    rownames = FALSE
  )
```

### Gráfico comparativo: impacto regional

```{r}
comparativo <- resumen_regional |>
  select(region_nombre, delta_poder_adq, delta_tasa) |>
  pivot_longer(
    cols      = c(delta_poder_adq, delta_tasa),
    names_to  = "metrica",
    values_to = "valor"
  ) |>
  mutate(
    metrica = recode(metrica,
                     delta_poder_adq = "Δ Poder adquisitivo (CBTs)",
                     delta_tasa      = "Δ Tasa trabajadores pobres (pp)"
    ),
    direccion = ifelse(valor > 0, "Deterioro", "Mejora")
  )

ggplot(comparativo, aes(x = reorder(region_nombre, valor),
                        y = valor, fill = direccion)) +
  geom_col() +
  geom_hline(yintercept = 0, linetype = "dashed", color = "gray40") +
  coord_flip() +
  facet_wrap(~ metrica, scales = "free_x") +
  scale_fill_manual(
    values = c("Deterioro" = "#de2d26", "Mejora" = "#2c7fb8"),
    name   = NULL
  ) +
  labs(
    title    = "Impacto regional sobre el trabajador pobre formal",
    subtitle = "4° trimestre 2024 vs. 4° trimestre 2025",
    x        = NULL,
    y        = NULL
  ) +
  theme_minimal(base_size = 12) +
  theme(
    legend.position  = "top",
    strip.text       = element_text(face = "bold"),
    panel.spacing    = unit(1.5, "lines")
  )
```

## Conclusiones

El análisis permite identificar algunas tendencias relevantes sobre la situación del trabajador formal en Argentina:

- **La formalidad no garantiza ingresos suficientes.** Una proporción no menor de trabajadores registrados percibe ingresos por debajo de la Canasta Básica Total, lo que pone en cuestión la idea de que el empleo formal constituye, por sí solo, una protección contra la pobreza.

- **La jornada laboral importa, pero no resuelve.** Como es esperable, los trabajadores de jornada parcial presentan tasas de pobreza más altas. Sin embargo, el fenómeno persiste incluso entre quienes trabajan jornada completa o se encuentran sobreocupados, lo que sugiere que el problema no radica únicamente en la cantidad de horas trabajadas sino en el nivel de los salarios.

- **Las disparidades regionales son marcadas.** Tanto en poder adquisitivo como en incidencia de la pobreza laboral, las diferencias entre regiones reflejan desigualdades estructurales que trascienden el ciclo económico. Algunas regiones muestran deterioros interanuales más pronunciados que otras.

- **La comparación interanual revela la dinámica del problema.** La variación entre el 4° trimestre de 2024 y el de 2025 permite observar si la situación tiende a mejorar o a agravarse, más allá de la foto estática de un momento puntual.

En síntesis, el indicador propuesto —cruzar ingresos individuales de la EPH con la CBT regionalizada— ofrece una herramienta sencilla pero informativa para monitorear la calidad del empleo formal y sus límites como mecanismo de inclusión social.