---
title: "Creación de un indicador propio con base en la EPH y la canasta básica total"
format: html
Authors: Adonis, Luis; Ferreyra, Lorenzo; Milianovich, Franco
---

```{r}
renv::init()
```

```{r}
library(tidyverse)
library(readxl)
library(DT)
```

Abrimos los dos excels de interés

```{r}
eph_archivo_2025 <- "data/usu_individual_T425.txt"
eph_archivo_2024 <- "data/usu_individual_T424.txt"
cbt_archivo <- "data/canasta-basica-total-regiones-del-pais.csv"
```

```{r}
eph_df_2025 <- read.csv(eph_archivo_2025, sep=";", encoding="UTF-8", colClasses="character")
eph_df_2024 <- read.csv(eph_archivo_2024, sep=";", encoding="UTF-8", colClasses="character")
cbt_df <- read_csv(cbt_archivo)
```

El primer paso es unir ambos trimestres de interés y lograr un solo df con la operación UNION, bind_rows en tidyverse

```{r}
eph_df <- bind_rows(eph_df_2025, eph_df_2024) |>
  mutate(
    EMPLEO   = as.numeric(EMPLEO),
    P21      = as.numeric(P21),
    P47T     = as.numeric(P47T),
    PP3E_TOT = as.numeric(PP3E_TOT),
    ANO4     = as.numeric(ANO4),
    REGION   = as.numeric(REGION)
  )
```

Empezamos trabajando en el archivo de la EPH. Vamos a filtrar por los trabajadores formales. Para eso usaremos la variable EMPLEO, que nos dice directamente si la persona está registrada en un régimen de trabajo formal. En esta, los valores representan lo siguiente: 1 = Formal 2 = Informal 9 = Ns/Nr

```{r}
formales_df <- eph_df |>
  filter(EMPLEO == 1)
```

La idea es desagregar los trabajadores según las horas trabajadas (PP03D), dividiendo a los trabajadores en "subocupados" (menos de 35 hs), "jornada plena" (35-45 hs) o "sobreocupados" (más de 45 hs). Así se verá si el fenómeno del "trabajador pobre" afecta incluso a quienes cumplen jornadas completas.

```{r}
formales_df <- formales_df |>
  mutate(jornada = case_when(
    PP3E_TOT < 35  ~ "jornada_parcial",
    PP3E_TOT <= 48 ~ "jornada_plena",
    PP3E_TOT > 48  ~ "sobreocupado"
  ))
```

Seguimos con la Canasta Básica Total (CBT). El objetivo es quedarse con dos puntos de interés en el tiempo, el cuarto trimestre de 2025 y su equivalente del año 2024. También se saca un promedio de los meses dentro del trimestre, dado que originalmente tenemos distintas dimensiones de tiempo en ambos datasets.

```{r}
cbt_4t_2024 <- cbt_df |>
  filter(indice_tiempo >= "2024-10-01", indice_tiempo <= "2024-12-01") |>
  summarise(across(where(is.numeric), mean)) |>
  mutate(ANO4 = 2024, TRIMESTRE = 4)

cbt_4t_2025 <- cbt_df |>
  filter(indice_tiempo >= "2025-10-01", indice_tiempo <= "2025-12-01") |>
  summarise(across(where(is.numeric), mean)) |>
  mutate(ANO4 = 2025, TRIMESTRE = 4)

cbt_trimestres <- bind_rows(cbt_4t_2024, cbt_4t_2025)
```

La idea ahora es hacer el join con formales_df. El problema es que la CBT está en formato ancho (una columna por región) y la EPH tiene la región como un código numérico en la columna REGION. Para ello, la idea es  pivotear la CBT a formato largo y mapear los códigos uno a uno.


```{r}
cbt_long <- cbt_trimestres |>
  pivot_longer(
    cols = c(gran_buenos_aires, cuyo, noreste, noroeste, pampeana, patagonia),
    names_to = "region_nombre",
    values_to = "cbt_valor"
  ) |>
  mutate(REGION = case_when(
    region_nombre == "gran_buenos_aires" ~ 01,
    region_nombre == "noroeste"          ~ 40,
    region_nombre == "noreste"           ~ 41,
    region_nombre == "cuyo"              ~ 42,
    region_nombre == "pampeana"          ~ 43,
    region_nombre == "patagonia"         ~ 44
  ))
```

Join con formales_df


```{r}
formales_df <- formales_df |>
  left_join(cbt_long, by = c("ANO4", "REGION"))
```

Tabla de resumen


```{r}
formales_df |> select(ANO4, REGION, cbt_valor) |> head(10)
```

## métrica A: tasa de trabajadores pobres según Jornada Laboral

Clasificamos a cada trabajador formal como "pobre" si su ingreso de la ocupación principal (P21) no alcanza a cubrir la Canasta Básica Total de su región. Cabe aclarar que la CBT está expresada por adulto equivalente, es decir, representa el costo de cubrir las necesidades básicas de un adulto de referencia (varón de 30-60 años). Por lo tanto, lo que medimos aquí es si el salario individual del trabajador formal alcanza al menos para cubrir sus propias necesidades básicas, sin considerar la carga familiar. Esta es una simplificación metodológica, puesto que en la práctica, muchos trabajadores deben sostener hogares con varios miembros. Aún así, no alcanzar la CBT individual es un umbral mínimo que evidencia con claridad la insuficiencia del ingreso laboral.

```{r}
formales_df <- formales_df |>
  mutate(trabajador_pobre = ifelse(P21 < cbt_valor, 1, 0))
```

Calculamos la tasa de trabajadores pobres por tipo de jornada y año.

```{r}
tasa_por_jornada <- formales_df |>
  filter(!is.na(jornada), !is.na(trabajador_pobre)) |>
  group_by(ANO4, jornada) |>
  summarise(
    n = n(),
    pobres = sum(trabajador_pobre),
    tasa = mean(trabajador_pobre) * 100,
    .groups = "drop"
  )

tasa_por_jornada
```

### Gráfico: Tasa de trabajadores pobres por jornada y año

```{r}


ggplot(tasa_por_jornada, aes(x = jornada, y = tasa, fill = factor(ANO4))) +
  geom_col(position = "dodge", width = 0.7) +
  geom_text(
    aes(label = paste0(round(tasa, 1), "%")),
    position = position_dodge(width = 0.7),
    vjust = -0.5, size = 3.5
  ) +
  scale_fill_manual(
    values = c("2024" = "#2c7fb8", "2025" = "#de2d26"),
    name = "Año"
  ) +
  labs(
    title = "Tasa de trabajadores pobres formales según jornada laboral",
    subtitle = "Ingreso ocupación principal (P21) vs. CBT regional. 4to trimestre",
    x = "Tipo de jornada",
    y = "Tasa (%)"
  ) +
  theme_minimal(base_size = 13) +
  theme(legend.position = "top") +
  ylim(0, NA)
```

### Tasa general (sin desagregar por jornada)

```{r}
tasa_general <- formales_df |>
  filter(!is.na(trabajador_pobre)) |>
  group_by(ANO4) |>
  summarise(
    n = n(),
    pobres = sum(trabajador_pobre),
    tasa = mean(trabajador_pobre) * 100,
    .groups = "drop"
  )

tasa_general
```

```{r}
ggplot(tasa_general, aes(x = factor(ANO4), y = tasa, fill = factor(ANO4))) +
  geom_col(width = 0.5) +
  geom_text(aes(label = paste0(round(tasa, 1), "%")), vjust = -0.5, size = 4) +
  scale_fill_manual(values = c("2024" = "#2c7fb8", "2025" = "#de2d26")) +
  labs(
    title = "Tasa General de Trabajadores Pobres Formales",
    subtitle = "4to trimestre — P21 vs. CBT regional",
    x = "Año",
    y = "Tasa (%)"
  ) +
  theme_minimal(base_size = 13) +
  theme(legend.position = "none") +
  ylim(0, NA)
```

### Tabla resumen

```{r}

tabla_resumen <- tasa_por_jornada |>
  mutate(tasa = round(tasa, 2)) |>
  pivot_wider(
    names_from = ANO4,
    values_from = c(n, pobres, tasa),
    names_glue = "{.value}_{ANO4}"
  )

datatable(
  tabla_resumen,
  caption = "Trabajadores pobres formales por tipo de jornada (4T 2024 vs 4T 2025)",
  options = list(dom = "t", pageLength = 5),
  rownames = FALSE
)
```